臺灣士林地方法院民事判決　　　　　　 99年度重訴字第174號
原　　　告　陳行盛
原　　　告　黃淑慎
上二人共同
訴訟代理人　林啟瑩律師
複代理人　　胡詩唯律師
被　　　告　郭俊宏
　　　　　　賴榮華
　　　　　　曾美惠
　　　　　　張雪麗
　　　　　　　　　　　　樓
　　　　　　蘇明宏
　　　　　　　　　　　　號
　　　　　　陳寶鳳
　　　　　　楊陳寶貴
　　　　　　陳淑君
　　　　　　陳淑貞
上列當事人間分割共有物等事件，本院於100 年11月2 日言詞辯
論終結，判決如下：
    主  文
兩造共有坐落臺北市○○區○○段一小段一百地號土地，准依如
下方式分割：(一)附圖一所示A 部分（面積1009.92 平方公尺）分
配予被告郭俊宏；(二)附圖一所示B 部分（面積495.94平方公尺）
分配予被告張雪麗；(三)附圖一所示C 部分（面積495.94平方公尺
）分配予被告蘇明宏；(四)附圖一所示D 部分（面積137.08平方公
尺）分配予原告陳行盛；(五)附圖一所示E 部分（面積137.08平方
公尺）分配予原告黃淑慎；(六)附圖一所示F 部分（面積49.15 平
方公尺）分配予被告陳淑君；(七)附圖一所示G 部分（面積49.15
平方公尺）分配予被告陳淑貞；(八)附圖一所示H 部分（面積360.
96平方公尺）分配予被告賴榮華；(九)附圖一所示I 部分（面積
360.57平方公尺）分配予被告曾美惠；(十)附圖一所示J 部分（面
積58.75 平方公尺）分配予被告陳寶鳳；(十一)附圖一所示K 部分、
M1部分（面積587.52平方公尺）分配予被告楊陳寶貴；(十二)附圖一
所示L 部分（面積97.94 平方公尺）分配予陳寶鳳、楊陳寶貴公
同共有。
原告其餘之訴及假執行之聲請均駁回。
訴訟費用新臺幣陸萬零陸佰玖拾柒元，應由原告陳行盛負擔百分
之十二，原告黃淑慎負擔百分之八。其餘十分之八由兩造依附表
所示比例負擔。
    事實及理由
壹、程序部分
一、被告賴榮華、曾美惠、陳寶鳳、楊陳寶貴、陳淑君、陳淑貞
    （以下均逕稱姓名，省略原告、被告之稱謂。如同指原告2
    人，則合稱原告；如同指被告9 人，則合稱被告）經合法通
    知，未於言詞辯論期日到場，核無民事訴訟法第386 條各款
    所列情形，爰依原告之聲請，由其一造辯論而為判決。
二、按訴狀送達後，原告不得將原訴變更或追加，但請求之基礎
    事實同一者，不在此限，民事訴訟法第255 條第1 項第3款
    定有明文。本件原告訴之聲明第1 項原為：「兩造共有坐落
    臺北市○○區○○段一小段一百地號土地（下稱系爭土地）
    ，准予依附圖二所示分割：A 部分（面積137.08平方公尺）
    分配予陳行盛、B 部分（面積137.08平方公尺）分配予黃淑
    慎、C 部分（面積58.75 平方公尺）分配予陳寶鳳、D 部分
    （面積587.52平方公尺）分配予楊陳寶貴、E 部分（面積
    49.15 平方公尺）分配予陳淑君、F 部分（面積49.15 平方
    公尺）分配予陳淑貞、G 部分（面積97.94 平方公尺）分配
    予陳寶鳳、楊陳寶貴公同共有、H 部分（面積1009.92 平方
    公尺）分配郭俊宏、I 部分（面積360.96平方公尺）分配予
    賴榮華、J 部分（面積360.57平方公尺）分配予曾美惠、K
    部分（面積495.94平方公尺）分配予張雪麗、L 部分（面積
    495.94平方公尺）分配予蘇明宏」（本院卷一，第7 頁正面
    、背面，第23頁、第104 頁）。嗣於民國100 年3 月15日具
    狀變更訴之聲明為如現在訴之聲明。核其所為，僅係關於分
    割方案之變更，其請求之基礎事實同一，揆之首揭規定，應
    予准許。
貳、實體部分
一、原告起訴主張：
  (一)兩造為系爭土地（面積3,840 平方公尺）之共有人，各共有
    人之應有部分如附表一所示。因兩造就系爭土地並無不能分
    割之協議，亦無因物之使用目的不能分割之情事，惟無法就
    分割方式達成一致，為此，訴請裁判分割。又與系爭土地相
    鄰之同段99地號土地，現由陳行盛於其上耕作，為載運作物
    及農具，須藉由系爭土地東側出入，且原告與陳寶鳳、楊陳
    寶貴、陳淑君、陳淑貞均為陳懿轅之繼承人，關係較為緊密
    ，亦均為與系爭土地相鄰之同小段99地號、100-1 地號土地
    共有人，應依原告請求之分割方法分割為妥。
  (二)蘇明宏、張雪麗2 人，於91年5 月31日向原告之被繼承人陳
    懿轅（下稱陳懿轅）買受系爭土地其中應有部分10000 分之
    2583，約定買賣價金為新臺幣（下同）1,500 萬元，並已於
    91年7 月16日移轉所有權登記，惟蘇明宏、張雪麗尚有尾款
    400 萬元未交付，並與陳懿轅約定於分割後交地時再行給付
    尾款。依民法第824 條之1 第1 項規定，共有人自共有物分
    割效力發生之日起，取得所分得部分之所有權，故本件判決
    分割後，蘇明宏、張雪麗對陳懿轅之繼承人所負給付尾款之
    債務即已屆期，自有預為請求之必要。又陳懿轅死亡後，各
    繼承人業於95年7 月12日達成分割遺產之協議，陳行盛、黃
    淑慎各取得系爭土地應有部分10000 分之612 、10000 分之
    357 ，陳懿轅之繼承人全部應有部分則為10000 分之2908，
    而蘇明宏、張雪麗所負尾款債務400 萬元亦屬可分，據此計
    算蘇明宏、張雪麗應各給付陳行盛42萬零908 元（計算式：
    4,000,000 ÷2 ×612/2908＝420,908 ），各給付黃淑慎24
    萬5,530 元（計算式：4,000,000 ÷2 ×357/2908＝
    245,530 ）。
  (三)並聲明：
    1.兩造共有之系爭土地，准予依附圖三所示分割：A 部分（
      面積137.08平方公尺）分配予陳行盛、B 部分（面積137.
      08平方公尺）分配予黃淑慎、C 部分（面積58.75 平方公
      尺）分配予陳寶鳳、D 部分（面積587.52平方公尺）分配
      予楊陳寶貴、E 部分（面積49.15 平方公尺）分配予陳淑
      君、F 部分（面積49.15 平方公尺）分配予陳淑貞、G 部
      分（面積97.94 平方公尺）分配予陳寶鳳、楊陳寶貴公同
      共有、H 部分（面積1009.92 平方公尺）分配予郭俊宏、
      I 部分（面積360.96平方公尺）分配予賴榮華、J 部分（
      面積360.57平方公尺）分配予曾美惠、K 及M1部分（面積
      495.94平方公尺）分配予張雪麗、L 部分（面積495.94平
      方公尺）分配予蘇明宏（本院卷一，第133 頁、第135 頁
      ）。
    2.蘇明宏應於系爭土地分割登記完成之同時，給付陳行盛42
      萬零908 元、給付黃淑慎24萬5,530 元，並均自系爭土地
      分割登記完成時起至清償日止，按週年利率5%計算之利息
      。
    3.張雪麗應於系爭土地分割登記完成之同時，給付陳行盛42
      萬零908 元、給付黃淑慎24萬5,530 元，並均自系爭土地
      分割登記完成時起至清償日止，按週年利率5%計算之利息
      。
    4.原告願供擔保，請准宣告假執行。
二、被告之抗辯：
  (一)蘇明宏、張雪麗辯稱：
    1.同意分割系爭土地，但不同意原告之分割方法。
    2.蘇明宏、張雪麗向陳懿轅買受系爭土地應有部分，約定於
      「共有物分割交地完成」此一履行條件成就時，蘇明宏、
      張雪麗時始負交付尾款400 萬元之義務，履行條件既尚未
      成就，原告無預為請求給付之權利。且陳懿轅之繼承人，
      並未就陳懿轅出售系爭土地予蘇明宏、張雪麗之尾款債權
      作出分配協議，故蘇明宏、張雪麗給付尾款之對象仍應為
      全體繼承人。
    3.並聲明請求：原告之訴駁回。
  (二)郭俊宏辯稱：郭俊宏為與系爭土地相鄰之同小段100-1 地號
    、100-2 地號、100-3 地號土地之共有人，依原告之分割方
    法，將影響郭俊宏利用鄰近土地之連結完整性。並聲明請求
    ：原告之訴駁回。
  (三)楊陳寶貴辯稱：如附圖所示M1位置之農寮為楊陳寶貴之夫所
    蓋，目前無法拆除，由楊陳寶貴管理中。
  (四)其餘被告未於言詞辯論期日到庭，亦未提出書狀作何聲明或
    陳述。
三、兩造不爭執之事項：
  (一)兩造為系爭土地之共有人，各共有人之應有部分如附表一所
    示。有土地登記謄本在卷可稽（本院卷一，第13頁至第15頁
    ）。
  (二)蘇明宏、張雪麗2 人，於91年5 月31日向原告之被繼承人陳
    懿轅買受系爭土地其中應有部分10000 分之2583，約定買賣
    價金為1,500 萬元，已於91年7 月16日移轉所有權登記。蘇
    明宏、張雪麗尚有尾款400 萬元未交付，約定於分割後交地
    時再行給付尾款。有不動產買賣契約書附卷足憑（本院卷一
    ，第18頁至第20頁）。
  (三)陳懿轅之繼承人陳行盛、黃淑慎、陳詩涵、陳瑞臨、陳明達
    、陳寶鳳、楊陳寶貴、陳堯燦、陳淑君、陳淑貞於95年7 月
    12日簽訂遺產分割協議書（本院卷一，第21頁至第22頁）。
  (四)郭俊宏為同小段100-1 地號之共有人。有土地所有權狀在卷
    可參（本院卷一，第57頁）。
  (五)原告與陳寶鳳、楊陳寶貴、陳淑君、陳淑貞均為同小段99地
    地、100-1 地號土地共有人。有土地登記謄本在卷可稽（本
    院卷一，第97頁至第103 頁）。
四、本院得心證之理由：
  (一)原告請求分割土地部分：
    1.按各共有人，除法令另有規定外，得隨時請求分割共有物
      ，但因物之使用目的不能分割或契約訂有不分割之期限者
      ，不在此限，民法第823 條第1 項定有明文。本件原告為
      系爭土地之共有人，而系爭土地之使用分區為娛樂區，依
      其使用目的並無不能分割情事，且共有人間並無不分割之
      特約，兩造既無法協議分割，則原告請求分割系爭土地，
      應予准許。
    2.復按分割之方法不能協議決定，或於協議決定後因消滅時
      效完成經共有人拒絕履行者，法院得因任何共有人之請求
      ，命為下列之分配：一以原物分配於各共有人。但各共有
      人均受原物之分配顯有困難者，得將原物分配於部分共有
      人。二原物分配顯有困難時，得變賣共有物，以價金分配
      於各共有人；或以原物之一部分分配於各共有人，他部分
      變賣，以價金分配於各共有人。以原物為分配時，因共有
      人之利益或其他必要情形，得就共有物之一部分仍維持共
      有。此為民法第824 條第2 項、第4 項所明定。又按共有
      物分割方法，法院應斟酌當事人之聲明，共有物之性質，
      經濟效用及全體共有人之利益等公平決之，不受當事人主
      張之拘束（最高法院69年度台上字第3100號判決意旨參照
      ）。又分割共有物，以消滅共有關係為目的，法院裁判分
      割共有物土地時，除因該土地內部分土地之使用目的不能
      分割或部分共有人仍願維持其共有關係，應就該部分土地
      不予分割或准該部分共有人成立新共有關係外，應將土地
      分配於各共有人單獨所有（最高法院96年台上字第108 號
      判決意旨參照）。
    3.經查：
      (1)系爭土地為長條形，南北窄、東西長，故以南北向縱切
        方式分割之，可使分割後之土地形狀趨於方正。又因系
        爭土地北側與同小段99地號土地南側相毗鄰，故以南北
        縱切方式分割後，每一筆土地（無論位於東側或西側）
        均仍與同小段99地號土地相鄰，原告與陳寶鳳、楊陳寶
        貴、陳淑君、陳淑貞均為同小段99地號土地之共有人，
        其等分別取得附圖一所示D 、E 、J 、（K ＋M1）、L
        、F 、G 部分土地，並無礙與同小段99地號土地之整合
        利用。
      (2)郭俊宏為同小段100-1 地號（與系爭土地東側毗鄰之土
        地）之共有人，故由其取得與同小段100-1 地號相鄰之
        如附圖一所示A 部分土地，當可收最大之土地整合利用
        之效。
      (3)系爭土地除於附圖一所示M1部分上蓋有農寮外，其餘部
        分並無建物，作為農地、雜林使用（本院卷一，第78頁
        背面勘驗測量筆錄參照）。而附圖一所示M1部分上之農
        寮由楊陳寶貴管理使用中，亦經楊陳寶貴自承無訛（本
        院卷一，第78頁）。則審酌土地使用之現況，為使法律
        關係單純化，避免地上物與土地所有分離，應如附圖一
        所示M1部分及相鄰之K 部分土地分割予楊陳寶貴所有，
        以利其綜合利用。
      (4)陳寶鳳、楊陳寶貴除各自就系爭土地有應有部分10000
        分之153 、10000 分之1530外，另公同共有10000 分之
        255 。就其等原公同共有部分，自仍應維持共有。又將
        相鄰之附圖一所示J 、（K ＋M1) 、L 部分土地分配予
        陳寶鳳、楊陳寶貴、及由二人公同共有，當有利土地整
        合使用。
    4.準此，依兩造之意願，分割前之使用狀態、經濟效用、分
      得部分之利用價值及全體共有人之利益，應以附圖一所示
      分割方案為允當。是以，本件原告訴請裁判分割系爭土地
      為有理由，應准許分割為如主文第1 項所示。
  (二)原告請求蘇明宏、張雪麗給付價金部分：
    按繼承人有數人時，在分割遺產前，各繼承人對於遺產全部
    為公同共有。民法第1151條定有明文。原告主張陳懿轅之繼
    承人已達成遺產分割協議，400 萬元尾款價金債權為可分之
    債，得由原告單獨請求蘇明宏、張雪麗分別給付等語，並提
    出遺產分割協議書為佐（本院卷一，第21頁、第22頁）。惟
    細繹遺產分割協議書臚列之財產清單，並未包括「陳懿轅對
    蘇明宏、張雪麗之價金債權400 萬元」，應足認繼承人非就
    全部遺產為分割，其等所為遺產分割協議，並不及於「陳懿
    轅對蘇明宏、張雪麗之價金債權400 萬元」，依民法1151條
    規定，上開價金債權應仍為全體繼承人公同共有。復依民法
    第828 條第3 項規定，公同共有物之處分及其他之權利行使
    ，除法律另有規定外，應得公同共有人全體之同意。而陳懿
    轅之繼承人除原告外，另有陳詩涵、陳瑞臨、陳明達、陳寶
    鳳、楊陳寶貴、陳堯燦、陳淑君、陳淑貞等人，則原告未經
    全體共有人同意，逕予請求蘇明宏、張雪麗於系爭土地分割
    登記完成之同時，各給付陳行盛42萬零908 元，各給付黃淑
    慎24萬5,530 元，並均自系爭土地分割登記完成時起至清償
    日止，按週年利率5%計算之利息。洵無理由。
五、又因共有物分割之事件涉訟，由敗訴當事人負擔訴訟費用顯
    失公平者，法院得酌量情形，命勝訴之當事人負擔其一部，
    民事訴訟法第80條之1 定有明文。查原告因兩造就系爭土地
    無法達成分割協議而提起本件訴訟，本院斟酌何種分割方法
    較能增進共有物之經濟效益，並兼顧兩造之利益，以決定適
    當之分割方法，不因何造起訴而有不同，故原告請求分割之
    訴雖有理由，惟關於該部分訴訟費用負擔，以共有人全體各
    按其應有部分比例負擔，方屬事理之平。至原告請求蘇明宏
    、張雪麗給付金錢部分，其訴訟費用則應由敗訴之原告負擔
    。
六、原告陳明願供擔保，請准宣告假執行。惟原告請求分割共有
    物之訴，核其性質為形成判決，必待判決確定始生形成之效
    力，自無由許以原告供擔保而准為假執行，其所為假執行之
    聲請於法不合。至原告請求蘇明宏、張雪麗給付金錢部分，
    其假執行已因訴之駁回而失所依附。均應予駁回。
七、本件事證已臻明確，兩造其餘主張、陳述及所提之證據，經
    審酌均與本院前揭判斷不生影響，爰不一一詳予論述。
八、據上論結，本件原告之訴為一部有理由，一部無理由。依民
    事訴訟法第385 條第1 項前段、第80條之1 、第78條、第85
    條第1項，判決如主文。
中    華    民    國   100    年    12    月    7     日
                  民事第二庭  法  官  王怡雯
以上正本係照原本作成。
如對本判決上訴須於判決送達後 20 日內向本院提出上訴狀。如
委任律師提起上訴者，應一併繳納上訴審裁判費。
中    華    民    國   100    年    12    月    9     日
                              書記官  林冠伶
附表
┌───┬───────┬────────┐
│編  號│姓          名│分割前應有部分比│
│      │              │例及訴訟費用分擔│
│      │              │比例            │
├───┼───────┼────────┤
│  1.  │郭俊宏        │2630/10000      │
├───┼───────┼────────┤
│  2.  │賴榮華        │940/10000       │
├───┼───────┼────────┤
│  3.  │曾美惠        │939/10000       │
├───┼───────┼────────┤
│  4.  │張雪麗        │2583/20000      │
├───┼───────┼────────┤
│  5.  │蘇明宏        │2583/20000      │
├───┼───────┼────────┤
│  6.  │陳行盛        │357/10000       │
├───┼───────┼────────┤
│  7.  │陳寶鳳        │153/10000       │
├───┼───────┼────────┤
│  8.  │楊陳寶貴      │1530/10000      │
├───┼───────┼────────┤
│  9.  │陳淑君        │128/10000       │
├───┼───────┼────────┤
│  10. │陳淑貞        │128/10000       │
├───┼───────┼────────┤
│  11. │黃淑慎        │357/10000       │
├───┼───────┼────────┤
│  12. │陳寶鳳及楊陳寶│255/100000      │
│      │貴公同共有    │                │
└───┴───────┴────────┘